【裁判字號】    95,交聲,668
【裁判日期】    950818
【裁判案由】    交管條例聲異
【裁判全文】
臺灣板橋地方法院刑事裁定             95年度交聲字第668號
原處分機關  交通部公路總局臺北區監理所
異  議  人
即受處分人  甲○○
上列受處分人因違反道路交通管理處罰條例案件，對於交通部公
路總局臺北區監理所中華民國94年7月15日所為之處分（原處分
案號：北監自裁字裁40-ACV428717號），聲明異議，本院裁定如
左：
    主  文
原處分撤銷。
    理  由
一、按「汽車駕駛人轉彎時，有下列情形之一者，處新臺幣（下
    同）600元以上1,800元以下罰鍰：…二、不依標誌、標線、
    號誌指示」，道路交通管理處罰條例第48條第1項第2款定有
    明文。次按，處理違反道路交通管理事件，有關文書送達之
    程序，依行政程序法之規定，違反道路交通管理事件統一裁
    罰基準及處理細則第5條定有明文；而行政程序法第72條第1
    項前段固規定：「送達，於應受送達人之住居所、事務所或
    營業所為之」，同法第74條第1項、第2項復規定：「送達，
    不能依前2條規定為之者，得將文書寄存送達地之地方自治
    或警察機關，並作送達通知書兩份，一份黏貼於應受送達人
    住居所、事務所、營業所或其就業處所門首，另一份交由鄰
    居轉交或置於該送達處所信箱或其他適當位置，以為送達。
    前項情形，由郵政機關為送達者，得將文書寄存於送達地之
    郵政機關」。
二、原處分意旨略以：異議人即受處分人甲○○於民國94年4月
    10日凌晨3時28分許，駕駛其所有車牌號碼P7-5179號自用小
    客車，行經臺北市○○路○段與通河街交岔口處，有汽車駕
    駛人轉彎時，不依據標誌、標線、號誌指示，而於禁止左轉
    路口左轉之違規，為警當場舉發，並填製臺北市政府警察局
    北市警交大字第ACV428717號舉發違反道路交通管理事件通
    知單（下稱舉發通知單），交由異議人簽收。嗣異議人未於
    應到案日期前自行繳納罰鍰結案，亦未向交通部公路總局臺
    北區監理所申訴，該所乃於94年7月15日以北監自裁字裁
    40-ACV428717號裁決書，對異議人上揭違規事實，裁處異議
    人罰鍰1,800元，並記違規點數1點，罰鍰限於94年8月14日
    前繳納，逾期不繳納時，自94年8月15日起易處吊扣駕駛執
    照2個月，並限於94年8月29日前繳送執行；94年8月29日前
    未繳送駕駛執照者，自94年8月30日起易處吊銷，並逕行註
    銷駕駛執照；駕駛執照經吊（註）銷後，自94年8月30日起
    一年內不得重新考領駕駛執照等語。
三、異議意旨則略以：異議人於上開時、地確有駕駛前開車輛於
    禁止左轉路口不依據標誌、標線、號誌指示而左轉之違規行
    為，並經攔停舉發後，當場簽收上開舉發違反道路交通管理
    事件通知單，惟本件違規裁決書經原處分機關於94年7月間
    付郵送至受處分人住所時，因不獲會晤應受送達人或其同居
    人、受僱人或應送達處所接收郵件人員，而將裁決書寄存於
    新莊郵局，以為送達，然其送達通知書，一份黏貼於應受送
    達處所，另一份置於何處並無勾選，該裁決書之送達並不合
    法；又監理機關分段裁處異議人罰鍰、吊扣及吊銷駕駛執照
    ，卻僅以裁決書一次通知，而未逐次為階段性通知，且於該
    裁決書未經合法送達之情形下遽將異議人各級車類之駕照（
    含異議人執業之營業大客車駕照）一併吊銷，亦不合理，並
    使全家生活恐陷入困境。異議人願補繳納罰鍰，為此聲明異
    議，請求撤銷原處分。
四、經查：
（一）、異議人駕駛車號P7-5179號自用小客車，於上揭時間、
        地點，有於禁止左轉之路口，不依據標誌、標線、號誌
        指示而左轉之違規行為，而遭執勤員警攔停舉發後，當
        場填製舉發通知單交予異議人簽收之事實，有上開舉發
        通知單影本1紙，且為異議人所不爭執。則異議人駕駛
        車輛於轉彎時，因有不依標誌、標線、號誌指示之違規
        致受當場舉發之事實至為灼然。
（二）、然異議人在收受上揭舉發違規通知單後，並未依限自行
        繳納罰鍰結案，亦未依法向該管監理機關申訴，或到案
        聽候裁決，主管機關交通部公路總局臺北區監理所遂於
        94年7月15日，逕行以北監自裁字裁40-ACV428717號裁
        決書，就異議人上開違規事實，裁處異議人罰鍰1,800
        元，並記違規點數1點，該裁決書嗣於94年7月21日，以
        寄存送達方式由新莊郵局辦理寄存3個月，而為送達。
        復因異議人逾期未繳納罰鍰，亦未於94年8月29日前繳
        送駕駛執照，該所遂易處並逕行註銷異議人之駕駛執照
        ，此有上開裁決書、原處分機關95年3月10日北監自字
        第0951003283號函影本各1件在卷可稽。
（三）、次查，上開裁決書之送達因於應送達處所不獲會晤應受
        送達人或其有辨別事理能力之同居人、受僱人或應受送
        達處所之接收郵件人員，而依行政程序法第74條規定為
        送達，惟送達證書僅記載「未獲會晤受處分人本人亦無
        受領文書之同居人、受僱人或應送達處所接收郵件人員
        ，已將該送達文書寄存於11郵局，並作送達通知書二份
        ，一份黏貼於應受送達人住居所、事務所、營業所或其
        就業處所門首」等情，然另一份究係置於何處則並無記
        載，此有原處分機關送達證書影本1 紙在卷足憑（本院
        卷第15頁，上開送達證書影本右下方欄，有兩處□，即
        應就其中之一處□所示：交由鄰居轉交，或於一處□所
        示：置於該送達處所信箱或其他適當位置，以為送達；
        惟原處分機關之上開達證書右下方欄則未依規定於上開
        其中一處□所示，明確勾選記載），自無從據以認定前
        揭寄存送達業已遵守法定程式；從而，本件裁決送達程
        序自有可議之處，是上開裁決書既未經合法送達，實難
        要求異議人於法定期限內提出聲明異議，原處分機關認
        前開裁決書已合法寄存送達，異議人之聲明異議已逾法
        定期限，顯有誤會。
（四）、末查，細繹原裁決之處分內容，除對異議人科以罰鍰外
        ，並有限令異議人應於94年8月14日前繳納，逾期則吊
        銷、吊扣駕駛執照等附款，此在學理上稱為附條件之行
        政處分，在該條件成就以前，不生應有之處分效力，併
        予敘明。
五、綜上所述，本件異議人既就其違規行為並無異議，卻未依規
    定自動繳納罰鍰，復未依規定到案聽候裁決，對當場簽收之
    違規通知單置之不理，其漠視己身權利及法令規定，且無謂
    耗費國家資源，雖應予非難；惟本件裁決書既未合法送達於
    異議人，則該處分之內容尚無從實現，而原處分機關竟以異
    議人未依限繳納罰鍰，逕行吊扣、吊銷並註銷其駕駛執照，
    其處分之程序即難謂無瑕疵，並致異議人喪失於收受前開裁
    定書依限繳納罰鍰而免受易處吊扣或吊銷駕駛執照之權利，
    是本件異議人執上情聲明異議，為有理由，應由本院將原處
    分撤銷，並發回原處分機關，另就本件裁決書踐行法定之送
    達程序，俟該裁決書合法送達於異議人後，再依法為適當之
    處置。
六、據上論斷，應依道路交通案件處理辦法第20條，裁定如主文
    。
中    華    民    國    95    年    8     月    18    日
                        交通法庭    法  官  陳坤地
上列正本證明與原本無異。
如不服本裁定，應於裁定送達後5日內向本院提出抗告狀。
                                    書記官  李淑秋
中    華    民    國    95    年    8     月    21    日


司法院資訊處製作；財團法人民間司法改革基金會備份。
